【裁判字號】    97,審抗,379
【裁判日期】    971201
【裁判案由】    塗銷抵押權設定登記
【裁判全文】
臺灣高雄地方法院民事裁定             97年度審抗字第379號
抗  告  人  乙○○
                        號
相  對  人  三揚工業股份有限公司
法定代理人  甲○○
上列當事人間請求塗銷抵押權設定登記事件，抗告人對於本院高
雄簡易庭民國97年10月31日所為裁定，提起抗告，本院裁定如下
：
  主  文
抗告駁回。
抗告程序費用新台幣壹仟元由抗告人負擔。
  理  由
一、抗告意旨略以：抗告人提供其所有坐落台中縣大里市○○段
    第1085地號（重測前為塗城段339-63地號）土地及其上建號
    121 即門牌號碼為台中縣大里市○○路○段2 巷203 弄13號
    （整編前為中興路一段2 巷163 弄13號），權利範圍全部之
    建物（下合稱系爭房地），提供相對人設定債權額為新台幣
    （下同）50萬元之抵押權登記，以擔保訴外人台成實業股份
    有限公司（下稱台成公司）對相對人之貨款、票款債權債務
    關係，如台成公司有債務不履行之情事，相對人得行使抵押
    權，拍賣系爭抵押物。而系爭抵押權設定契約並約定：若有
    違約，則不論訴訟或非訟事件均以鈞院為第一審管轄法院。
    而台成公司是否債務不履行，無關公益，又非屬不動產所在
    地法院始便於證據調查，是以自應尊重當事人之合意管轄約
    定。原法院裁定移送不動產所在地台灣台中地方法院管轄，
    顯有欠妥，為此，提起抗告，求為廢棄原裁定，改由原法院
    管轄審理等語。
二、按專屬管轄之事件，不得以合意定管轄法院，且專屬於他法
    院管轄之事件，無管轄權之法院，並不因移轉管轄之裁定而
    取得管轄權，請求塗銷系爭土地之抵押權設定登記，顯在行
    使系爭土地所有人之除去妨害請求權，自係因不動產物權涉
    訟，應專屬不動產所在地之法院管轄。又按請求塗銷抵押權
    之不動產物權登記之訴訟，是否專屬於不動產所在地之法院
    管轄，應視其請求權之法律關係為何而定，如係基於物權之
    法律關係而請求，則有民事訴訟法第10條第1 項之適用，如
    係基於債權之法律關係而請求，則非專屬於不動產所在地法
    院管轄（最高法院86年度台上字第1421號裁判意旨參照）。
三、經查，抗告人起訴主張系爭房地設定抵押權登記之後，並無
    擔保債權存在，縱有存在，亦已逾越15年之請求權時效及5
    年之法定除斥期間，故系爭抵押權已歸於消滅，不宜讓系爭
    抵押權繼續存在，而妨害其所有權之行使，為此，爰依民法
    第767 條中段規定，提起本訴，請求塗銷系爭房地之抵押權
    設定登記等語，此觀抗告人97年10月20日起訴狀自明。足見
    ，抗告人係本於系爭房地之所有權人地位，依除去妨害請求
    權之物權關係提起本件訴訟，並非依抵押權設定契約之債權
    法律關係起訴，故依前開說明，自應專屬不動產所在地之法
    院管轄，而不適用抵押權設定契約所記載關於合意管轄之約
    定。又系爭房地坐落於台中縣，有登記謄本附卷可稽，是原
    法院裁定移送台灣台中地方法院管轄，自無違誤。抗告意旨
    求為廢棄原裁定，並無理由，應予駁回。
四、據上論結，本件抗告為無理由，爰依民事訴訟法第436 條之
    1 、第495 條之1 、第449 條第1 項、第95條、第78條，裁
    定如主文。
中    華    民    國    97    年    12    月    1     日
                  民事第二庭審判長法  官  林紀元
                                  法  官  甯  馨
                                  法  官  蘇姿月
正本係照原本作成。
不得再抗告。
中    華    民    國    97    年    12    月    1     日
                                  書記官  陳美月


司法院資訊處製作；財團法人民間司法改革基金會備份。
